# Capítulo 1: Datos de temperatura global (NASA)

En este capítulo vamos a descargar y explorar el dataset **GISTEMP** de la NASA, que registra las anomalías de temperatura global desde 1880.

> Una **anomalía de temperatura** es la diferencia entre la temperatura de un año y el promedio histórico (1951–1980). Si es positiva, ese año fue más cálido de lo normal.

## Cargar paquetes

```{r}
#| message: false
#| warning: false
library(tidyverse)
library(lubridate)
library(janitor)
library(skimr)
```

## Descargar los datos

```{r}
#| message: false
url <- "https://data.giss.nasa.gov/gistemp/tabledata_v4/GLB.Ts+dSST.csv"

clima_raw <- read_csv("GLB.Ts+dSST.csv", skip = 1, na = "***")

glimpse(clima_raw)
```

## Limpiar los datos

```{r}
clima <- clima_raw |>
  clean_names() |>
  select(year, jan:dec) |>
  pivot_longer(cols = jan:dec,
               names_to  = "mes",
               values_to = "anomalia") |>
  mutate(
    mes   = match(mes, c("jan","feb","mar","apr",
                         "may","jun","jul","aug",
                         "sep","oct","nov","dec")),
    fecha = make_date(year, mes, 1)
  ) |>
  drop_na(anomalia)

glimpse(clima)
```

## Primer vistazo

```{r}
skim(clima)
```
